【裁判字號】    98,訴,56
【裁判日期】    981211
【裁判案由】    給付違約金
【裁判全文】
臺灣宜蘭地方法院民事判決                98年度訴字第56號
原      告  甲○○
訴訟代理人  周慧貞律師
被      告  丙○○
訴訟代理人  李蒼棟律師
複代理人    林育鴻律師
上列當事人間給付違約金事件，本院於民國98年11月12日言詞辯
論終結，判決如下：
    主  文
原告之訴及假執行之聲請均駁回。
訴訟費用由原告負擔。
    事實及理由
一、原告主張：兩造原係夫妻，於婚姻關係存續期間曾共同於大
    陸地區購置坐落大陸地區福建省霞浦縣松城俊星城西路之土
    地暨建物（下稱系爭土地建物），兩造應有部分各2分之1，
    嗣因婚後感情不睦，故於民國96年11月2日在台灣協議離婚
    ，依兩造離婚協議書（下稱台灣版離婚協議書）第3條約定
    ：「甲方（即被告）同意將名下位於中國大陸房地【房屋所
    有權証：○霞房字第9317號（松城俊星城西路）層數5層，
    間數9間，建築面積（318.94平方米），國有土地使用証號
    ：霞國用（97）字第01555號。房屋共有權保持証：霞房字
    第0692號】之所有權（應有部分2分之1）移轉予乙方（即原
    告）或乙方指定之人，且願無條件配合辦理一切必要程序與
    手續，俾使所有權移轉登記順利完成。乙方同意給付新台幣
    （下同）140萬元予甲方，以為移轉上開房地所有權之對價
    。辦理所有權移轉登記費用由甲、乙方各負擔2分之1。乙方
    給付方式如下：(一)第一期款：40萬元，乙方於簽署本協議書
    當日以現金給付，立約雙方簽署本協議書即視同甲方業已收
    訖第一期款，不另立據。(二)第二期款：100萬元，乙方應於
    房地所有權移轉登記辦畢後5日曆天內以現金給付。(三)乙方
    給付第一期款後，倘甲方未於45日曆天內配合辦理移轉登記
    程序或手續者，應給付懲罰性違約金80萬元予乙方。…」等
    語。原告於96年11月2日簽署離婚協議書時即給付被告40萬
    元，依約被告應於斯日起45日曆天之末日即96年12月17日配
    合辦理系爭土地建物移轉登記之相關手續，詎被告未依約履
    行配合辦理移轉程序或手續，依前開約定，被告應給付原告
    80萬元之違約金，爰依契約之法律關係，並聲明：被告應給
    付原告80萬元，及自45日曆天末日之次日即96年12月18日起
    至清償日止，按年息百分之5計算之遲延利息。暨願供擔保
    ，請准宣告假執行。
二、被告則以：被告於96年12月9日前往大陸地區霞浦縣，原擬
    依兩造於台灣所簽訂之離婚協議書第3條約定，將系爭土地
    建物之所有權應有部分2分之1移轉登記予原告。詎原告為脫
    免其應給付被告之100萬元對待給付之義務，非但不願意讓
    被告配合辦理系爭土地建物移轉登記，且於96年12月10日下
    午片面提出另一份其上載有系爭土地建物應無償歸原告之離
    婚協議書（下稱大陸版離婚協議書）給被告過目，被告當時
    身處大陸地區，人生地不熟，時聞大陸有騙局、台商遇害之
    事，當然會怕，才會在96年12月11日凌晨不告而別。原告雖
    主張，該份協議書雙方均有認知僅係為辦妥大陸地區離婚登
    記以處理房產過戶的事情而已，所以未記載對價100萬元部
    分，且原告提出大陸版離婚協議書時，被告並未提出質疑云
    云。惟查，依大陸之現行法令，縱使在大陸地區登記有夫妻
    關係之人，如欲移轉房屋之權利予對方，其程序與一般交易
    無異，並無須在大陸地區另簽訂離婚協議書，更不必約定由
    原告無償取得。被告始終願依兩造於台灣所簽訂之離婚協議
    書履行，否則被告無須花費鉅資赴大陸與原告會合，故被告
    未配合原告辦理系爭土地建物之移轉登記，實係原告拒絕被
    告之配合，且提出前揭大陸版離婚協議書不合理之要求所致
    ，如被告在大陸版離婚協議書上簽名，將導致後約推翻前約
    之效力，被告當然無配合之必要，故原告請求被告給付違約
    金，顯無理由，並答辯聲明：原告之訴及其假執行之聲請均
    駁回。如受不利判決，願供擔保請准宣告免為假執行。
三、兩造不爭執之事實：
（一）兩造原為夫妻關係，於96年11月2日協議離婚簽訂離婚協
      議書，協議書內容約定，被告同意將名下位於中國大陸房
      地所有權證：○霞房字第9317號（松城俊星城西路）層數
      五層，間數九間，建築面積（318.94平方米），國有土地
      使用証號：霞國用（97）字第01555號。房屋共有權保持
      證：霞房字第0692號之系爭土地建物。移轉給原告或原告
      指定之人。原告同意給付140萬元給被告，以為移轉系爭
      房地所有權之對價。第一期款為40萬元，第二期款為100
      萬元，於系爭土地建物所有權移轉登記辦畢後5日曆天內
      以現金給付。原告給付第一期款後，倘被告未於45日曆天
      日辦理配合辦理移轉登記程序，或手續者，應給付懲罰性
      違約金80萬元給原告。
（二）原告於96年11月2日給付被告第一期款40萬元。
（三）被告迄今尚未辦理系爭土地建物移轉登記予原告。
四、本件之爭點乃在：原告依台灣版離婚協議書第3條第3項請求
    被告給付違約金80萬元，是否有理由？本院之判斷如下：
（一）本件系爭違約金之約定乃為：原告給付第一期款後，倘被
      告未於45日曆天內配合辦理移轉系爭土地建物登記程序或
      手續者，應給付懲罰性違約金80萬元予原告。則首應審酌
      乃在兩造終未辦妥系爭土地建物所有權移轉登記，是否係
      因被告未配合辦理之故？對此，原告主張，被告於96年12
      月9日抵達大陸霞浦縣，次日原告胞弟乙○○至當地地政
      事務所詢問辦理手續，經地政所人員告知大陸地區夫妻財
      產採共有制，需辦理離婚登記。原告心想兩造確已離婚，
      辦理離婚登記亦無妨，故當日下午兩造前往霞浦縣民政局
      欲辦理離婚登記，卻因未備妥簡體文字之離婚協議書及因
      涉外婚姻需至寧德市始得辦理離婚登記等節，當日未能順
      利完成，故兩造先行返家，返家當晚，乙○○為次日離婚
      登記事宜而委託友人繕打系爭大陸版離婚協議書，未經原
      告過目即逕行交付被告，被告審閱後未置可否，卻於次日
      凌晨4時許不告而別，自此避不見面等語。又證人乙○○
      於本院證稱：伊知道兩造在台灣已辦離婚，原告有告知孩
      子及房產歸原告之事，至於房產代價伊就不清楚了。被告
      到大陸是禮拜天晚上，隔天早上伊去了房產交易所，交易
      所說要離婚掉才可以過戶，伊就在伊朋友電腦店打了一份
      離婚協議書，伊拿回去給原告看，被告也看過，看完之後
      他們二人都沒說什麼。之後伊及兩造拿著該份離婚協議書
      至民政局辦理，如果民政局同意的話當場簽名就可以，但
      民政局說這是台灣與大陸的配偶，所以要到寧德市區辦理
      才可以，因為當天已經來不及伊等就先回去。但隔天早上
      被告就不見了，電話也打不通等語。依原告之主張及證人
      乙○○所述，被告確實於96年12月9日抵達大陸霞浦縣，
      其目的也確實係為辦理系爭土地建物移轉登記當無疑義，
      難謂被告無意願配合辦理相關過戶程序；再者，大陸版離
      婚協議書記載系爭土地建物係歸原告所有，並未特別指出
      系爭土地建物需由原告提出140萬元為對價，且前開離婚
      協議書曾由證人乙○○提出予被告閱覽過目之事實，亦應
      可以確定。雖原告主張，伊並未看過等語，但與證人乙○
      ○於本院審理時就此部分所證情節顯相歧異，並不足採，
      可見原告於證人乙○○提出此一版本之離婚協議時，已經
      閱覽知悉其內容，亦未當即提出反對。原告雖主張，被告
      當時未置可否，應已同意原告之作法云云，但實尚難以未
      表示異議即逕認被告已然同意此一作法或內容，且前揭離
      婚協議書有待兩造簽名，始得辦理大陸地區之離婚登記，
      且於翌日即要前往辦理離婚登記，已誠如證人乙○○所述
      ，如兩造於其上簽名，即產生雙方已達合意之效力，自有
      如何解釋前後兩份離婚協議書之問題，被告所擔心將造成
      後約推翻前約之疑慮確實存在。再者，被告當時身處大陸
      ，周遭均為原告之親友，不敢當下即刻反對、抗議、質疑
      ，亦屬正常反應。兩造在離婚後、處理財產之際，信任、
      信賴關係自當甚為薄弱，有待雙方本諸誠信原則，逐步完
      成，如再提出一份內容相左之房產協議，勢必影響原約定
      之履行及兩造關係，在此情況下，被告不告而別，並不再
      同意履行原約定，實應可歸責於原告，不能認為係被告違
      約。
（二）原告雖又主張，大陸版離婚協議書雙方均有認知僅係為辦
      妥大陸地區離婚登記以處理房產過戶的事情而已，所以未
      記載對價100萬元部分云云。然而，依前揭證人乙○○所
      陳述提出該份離婚協議書之過程，證人乙○○或原告均未
      曾向被告說明該份離婚協議書之目的，僅係為辦妥大陸地
      區離婚登記以處理房產過戶之事，且原來之約定仍然有效
      ，是原告主張被告有此認知，並無相關事證足供佐證，原
      告此部分主張，難謂已盡舉證之責，尚不足採。至於原告
      復主張原告請求被告在大陸地區辦理離婚登記非屬不合理
      要求、原告並未片面更改96年11月2日離婚協議所為之約
      定，只是聽從大陸地區之公務機關告知事項逐步辦理、大
      陸版離婚協議書原告並未先行簽名，而係先交付被告審閱
      ，顯示原告並無片面更改台灣版離婚協議書之意。且大陸
      版離婚協議書僅載明大陸地區房地產歸屬並不影響被告權
      益，蓋新台幣並非大陸地區的通用貨幣，縱使載明於大陸
      版離婚協議書，被告亦無法持之於大陸地區主張權利，而
      原告應給付之140萬元既屬台灣地區財產，仍應適用台灣
      地區法律，縱使大陸版離婚協議書未經記載亦不失其效力
      ，自無後約推翻前約之問題、兩造確係無法於霞浦縣民政
      區辦理離婚登記，並無欺騙被告等各節，乃原告事後解釋
      兩造在台灣簽定之離婚協議書仍然有效之主張，但本件之
      重點乃在，原告當時已提出大陸版離婚協議書，且其內容
      與先前之約定不同，又原告並未當即或適時向被告說明先
      前之約定仍然有效存在之舉動本身，無論原告提出之動機
      、目的為何，實已先行破壞兩造信任關係及約定，難認兩
      造終致無法辦畢系爭土地建物所有權移轉登記，係可歸責
      於被告。
（三）基上，被告核無未依約履行配合辦理移轉系爭土地建物程
      序或手續之情形，兩造終未辦妥系爭土地建物所有權移轉
      登記，係可歸責於原告，故原告依台灣版離婚協議書第3
      條第3項請求違約金80萬元，難認有稽。
五、綜前所述，原告依據兩造所簽署之離婚協議書第3條第3項約
    定，以被告未於約期內配合辦理移轉登記之相關手續，並給
    付約定之懲罰性違約金，請求被告給付違約金80萬元及其利
    息，洵屬無據，應予駁回。另原告陳明願供擔保，請准宣告
    假執行，惟因原告之訴既經駁回，其假執行之聲請亦失所附
    麗，應併予駁回。
六、訴訟費用負擔之依據：民事訴訟法第78條。
中    華    民    國    98    年    12    月    11    日
                  臺灣宜蘭地方法院民事庭
                      法  官  郭淑珍
正本與原本無異。
如對本判決上訴，應於判決送達後20日內向本院提出上訴狀（須
附繕本）。
中    華    民    國    98    年    12    月    14    日
                      書記官  林慶生

司法院資訊處製作；財團法人民間司法改革基金會備份。
